臺灣新竹地方法院刑事判決　　　　　　　
                                      110年度訴字第444號
                                      110年度訴字第544號
                                      111年度訴字第166號
公  訴  人  臺灣新竹地方檢察署檢察官
被      告  韋成宗




            蔡廷緯


上一人  之                    
選任辯護人  范瑋峻律師
被      告  黃永輝


                    (現另案於法務部矯正署臺北監獄臺北分監執行中)
上列被告等因詐欺等案件，經檢察官提起公訴（110年度偵字第4
41、817、1047、1404、1804、3508、4151號）及追加起訴（110
年度偵字第8467、4851、4852號），被告等於本院準備程序中就
被訴事實為有罪之陳述，經本院合議庭評議後裁定由受命法官獨
任行簡式審判程序，判決如下：
    主  文
丙○○犯如附表編號㈠、㈢「罪名及宣告刑」欄所示之犯行，各處如
附表編號㈠、㈢「罪名及宣告刑」欄所示之刑。應執行有期徒刑壹
年伍月。未扣案之犯罪所得新臺幣肆萬伍仟陸佰壹拾伍元沒收，
如全部或一部不能沒收或不宜執行沒收時，追徵其價額。
庚○○犯如附表各編號「罪名及宣告刑」欄所示之犯行，各處如附
表各編號「罪名及宣告刑」欄所示之刑。應執行有期徒刑壹年柒
月。扣案之IPHONE 6手機壹支、IPHONE 11手機壹支均沒收。未
扣案之犯罪所得新臺幣貳萬元沒收，如全部或一部不能沒收或不
宜執行沒收時，追徵其價額。
己○○犯如附表各編號「罪名及宣告刑」欄所示之犯行，各處如附
表各編號「罪名及宣告刑」欄所示之刑。應執行有期徒刑壹年肆
月。未扣案之犯罪所得新臺幣壹仟肆佰元沒收，如全部或一部不
能沒收或不宜執行沒收時，追徵其價額。
    事  實
一、丙○○、庚○○、乙○○（另行審結）及己○○（所涉違反組織犯罪
    防制條例之部分，業經臺灣高等法院以110年度上訴字第327
    5號刑事判決確定在案）等人與綽號「凱哥」之真實姓名年
    籍不詳成年男子等人共同組成以實施詐術為手段所組成具有
    持續性、牟利性之有結構性詐騙集團組織，分別擔任詐騙集
    團俗稱「收水」、「取款車手」等職務，專責至各地收取被
    害人遭詐騙交付之現金，轉交至詐騙集團上游，並由丙○○負
    責指揮，由庚○○招攬「取款車手」即乙○○、己○○受其等指揮
    行動並發給報酬。嗣詐騙集團成員共同意圖為自己不法之所
    有，基於3人以上共同冒用政府機關或公務人員名義詐取取
    財之犯意聯絡，由前開詐騙集團成員，分別以如附表各編號
    「詐欺方式」欄所示之方式詐騙如附表各編號所示之被害人
    ，致其等陷於錯誤，而於附表各編號「交付時間、地點及物
    品」欄所示時間、地點，交付如附表各編號「交付時間、地
    點及物品」欄所示之金額及物品。嗣經如附表各編號所示之
    被害人察覺有異，均經報案處理，警方調閱ATM及路口監視
    器拍攝到詐騙集團「取款車手」乙○○、黃文輝，始循線查獲
    。
二、案經戊○○、甲○○、丁○○訴由新竹縣政府警察局新湖分局報告
    臺灣新竹地方檢察署檢察官、周宜偉訴由臺北市政府警察局
    大安分局報告臺灣臺北地方檢察署檢察官呈請臺灣高等檢察
    署檢察長令轉臺灣新竹地方檢察署檢察官偵查起訴及追加起
    訴。
    理  由
壹、程序部分
一、審判範圍之確定：
    按檢察官代表國家提起公訴，依檢察一體原則，到庭實行公
    訴之檢察官如發現起訴書認事用法有明顯錯誤，亦非不得本
    於自己確信之法律見解，於論告時變更起訴之法條，或於不
    影響基本事實同一之情形下，更正或補充原起訴之事實，此
    有最高法院100年度台上字第4920號判決意旨可參。查公訴
    檢察官於本院準備程序時，依卷附事證，業已就起訴書證據
    清單部分增加被告己○○之父黃俊隆於警詢時之證述，另有關
    被告參與犯罪組織部分，僅與第一次加重詐欺犯行為想像競
    合，從一重處斷予以補充，有本院110年10月18日準備程序
    筆錄、111年6月6日簡式審判程序筆錄各乙份在卷足稽（見
    本院110年度訴字第444號卷《下稱本院110訴444卷》第150頁
    、第397頁），是本院自以檢察官前揭補正後之內容為本案
    審理內容。
二、被告丙○○、庚○○所犯違反組織犯罪防制條例第3條第1項後段
    之參與犯罪組織罪、刑法第339條之4第1項第1、2款之三人
    以上共同冒用公務員名義犯詐欺取財罪、被告己○○所犯刑法
    第339條之4第1項第1、2款之三人以上共同冒用公務員名義
    犯詐欺取財罪，均非死刑、無期徒刑、最輕本刑為3年以上
    有期徒刑之罪，或高等法院管轄第一審之案件，被告3人於
    本院準備程序進行中，就被訴事實為有罪之陳述，經告以簡
    式審判程序之旨，並聽取檢察官、被告3人及被告庚○○辯護
    人之意見後，經本院合議庭評議後認合於刑事訴訟法第273
    條之1第1項之規定，裁定進行簡式審判程序。又依刑事訴訟
    法第273條之2、同法第159條第2項規定，簡式審判程序不適
    用傳聞法則有關限制證據能力之相關規定，附予敘明。
貳、實體部分
一、認定犯罪事實所憑之證據及理由： 
（一）上開犯罪事實，業據被告丙○○、庚○○、己○○於本院準備程
      序及簡式審判程序中均坦承不諱（見本院110訴444卷第24
      9至250頁、第256頁、第358至359頁、第392頁、第400頁
      、第419頁、第425頁、第433頁、第439頁），並有下列證
      據可資佐證，足認被告3人之任意性自白均核與事實相符
      ，堪以採信：
  １、同案被告乙○○於警詢、偵查、本院訊問、準備程序時之陳
      述（見新竹地檢署110年度偵字第441號卷〈下稱110偵441
      卷〉第9至14頁、第36至37頁、第45頁、第55至57頁、第60
      頁、第68至69頁、第77至79頁、新竹地檢署110年度偵字
      第3508號卷〈下稱110偵3508卷〉第26至27頁、本院110年度
      聲羈字第1號卷〈下稱110聲羈1卷〉第17至22頁）。
  ２、證人即被害人戊○○（見110偵441卷第15至22頁）、甲○○（
      見110偵3508卷第107頁）、丁○○（見新竹地檢署110年度
      偵字第1804號卷〈下稱110偵1804卷〉第8至16頁）、周宜偉
      （見臺北地檢署110年度偵字第1851號卷〈下稱北檢110偵1
      851卷〉第17至20頁）於警詢時之證述。
  ３、證人黃俊隆於警詢時之證述（見110偵3508卷第44至45頁）
      。
  ４、ATM提領畫面照片、證人戊○○之新竹縣政府警察局新埔分局
      關西分駐所受理各類案件紀錄表、受理刑事案件報案三聯
      單、內政部警政署反詐騙諮詢專線紀錄表、證人戊○○、甲○○存摺影本、證人戊○○手機翻拍偽造文件照片、對話紀錄
      （見110偵3508卷第28至37頁、第108至132頁）。
  ５、證人丁○○之新竹縣政府警察局新湖分局山崎派出所受理刑
      事案件報案三聯單、受理各類案件紀錄表、內政部警政署
      反詐騙諮詢專線紀錄表、證人丁○○之郵局及玉山銀行帳戶
      交易明細、偽造之「臺北地檢署公證部門收據」、丁○○交
      付現金之現場照片張、路口監視器翻拍照片1張（見110偵
      1804卷第17至29頁、第34頁）。
  ６、證人周宜偉存摺影本、109年11月9日監視器畫面照片19張
      、證人周宜偉手機翻拍偽造文件照片、通聯紀錄、證人周
      宜偉之臺北市政府警察局大安分局新生南路派出所受理刑
      事案件報案三聯單、內政部警政署反詐騙諮詢專線紀錄表
      、車輛詳細資料報表（067-KMZ、車主：己○○）（見北檢1
      10偵1851卷第21至23頁、第25至31頁、第33頁、第35頁、
      第37至41頁）。　　　
（二）綜上所述，本案事證已臻明確，被告3人犯行均洵堪認定
      ，應依法論科。　　
二、論罪科刑：　　　
（一）按行為人以一參與詐欺犯罪組織，並分工加重詐欺行為，
      同時觸犯參與犯罪組織罪、加重詐欺取財罪，雖其參與犯
      罪組織之時、地與加重詐欺取財等罪之時、地，在自然意
      義上非完全一致，然彼此間仍有部分合致，且犯罪目的單
      一，依一般社會通念，認應評價為一罪方符合刑罰公平原
      則，應屬想像競合犯，如予數罪併罰，反有過度評價之疑
      ，實與人民法律感情不相契合。又加重詐欺罪係侵害個人
      財產法益之犯罪，其罪數計算，以被害人數、被害次數之
      多寡，決定其犯罪之罪數；核與參與犯罪組織罪之侵害社
      會法益，因應以行為人所侵害之社會全體利益為準據，認
      定係成立一個犯罪行為，有所不同。是以倘若行為人於參
      與犯罪組織之繼續中，先後加重詐欺數人財物，因行為人
      僅為一參與組織行為，侵害一社會法益，應僅就首次犯行
      論以參與犯罪組織罪及加重詐欺罪之想像競合犯，而其後
      之犯行，乃為其參與組織之繼續行為，為避免重複評價，
      當無從將一參與犯罪組織行為割裂再另論一參與犯罪組織
      罪，而與其後所犯加重詐欺罪從一重論處之餘地（最高法
      院107年度台上字第1066號判決意旨參照）。經查：
　１、被告丙○○加入本案詐騙集團之犯罪組織所為之第一次詐欺
      犯行，即如附表編號㈢所示犯行；被告庚○○加入本案詐騙
      集團之犯罪組織所為之第一次詐欺犯行，即如附表編號㈡
      所示犯行，是核被告丙○○如附表編號㈢所為、被告庚○○如
      附表編號㈡所為，均係犯組織犯罪防制條例第3條第1項後
      段之參與犯罪組織罪、刑法第339條之4第1項第1、2款之
      三人以上共同冒用公務員名義犯詐欺取財罪。
　２、被告丙○○所犯如附表編號㈠所為、庚○○所犯如附表編號㈠、㈢
      所為、被告己○○所犯如附表編號㈠、㈡、㈢所為，均係犯刑
      法第339條之4第1項第1、2款之三人以上共同冒用公務員
      名義犯詐欺取財罪。
　３、至起訴書及追加起訴書所載被告己○○涉犯組織犯罪防制條
      例第3條第1項後段之參與犯罪組織罪部分，因業經另案(
      臺灣高等法院110年度上訴字第3275號刑事判決)就被告己○○加入該集團參與犯罪組織部分與加重詐欺犯行論以想像
      競合，故本案不再重複論罪，俾免於過度評價及悖於一事
      不再理原則。
（二）按共同正犯，係共同實行犯罪行為之人，在共同意思範圍
      內，各自分擔犯罪行為之一部，相互利用他人之行為，以
      達其犯罪之目的，其成立不以全體均參與實行犯罪構成要
      件之行為為要件，其行為分擔，亦不以每一階段皆有參與
      為必要，倘具有相互利用其行為之合同意思所為，仍應負
      共同正犯之責。查被告丙○○、庚○○、己○○與所屬詐騙集團
      成員間，彼此謀議及分工，由所屬詐騙集團不詳成員先行
      詐騙，再由被告3人分別擔任車手、收水及控台負責取得
      財物，依前述說明，被告3人之行為既在其與共犯犯意聯
      絡之範圍內，自應對全部行為之結果負其責任。被告丙○○
      、庚○○、己○○與詐騙集團其餘真實姓名年籍不詳之成年人
      間，具犯意聯絡與行為分擔，為共同正犯。另刑法第339
      條之4第1項第2款之三人以上共同犯詐欺取財罪，其本質
      即為共同犯罪，主文毋庸再於再記載「共同」（最高法院
      83年度台上字第2520號刑事判決意旨參照），併予說明。
（三）罪數：
　１、被告丙○○如附表編號㈢所為、被告庚○○如附表編號㈡所為參
      與犯罪組織犯行，因與本案詐騙集團成員就如附表編號㈢
      、㈡所示加重詐欺取財罪犯行，有實行行為局部同一、目
      的單一之情形，為想像競合犯，均應依刑法第55條規定，
      從一重之刑法第339條之4第1項第2款三人以上共同詐欺取
      財罪處斷。
　２、被告庚○○、己○○如附表各編號所示犯行、被告丙○○如附表
      編號㈠、㈢所示犯行，分別係侵害不同被害人之財產法益，
      犯意各別，行為互殊，均應予分論併罰。
（四）爰審酌被告丙○○、庚○○、己○○均正值青壯，身強體健，不
      思循正當途徑獲取所需，僅因經濟壓力，為求快速累積財
      富，即加入詐騙集團共同參與詐騙犯行，利用一般民眾欠
      缺法律專業知識，對於司法機關組織分工與案件進行流程
      未盡熟稔，及信賴公務員執行職務之公權力，而共同以冒
      用公務員名義之方式，遂行其等詐欺取財犯行，斲傷民眾
      對公務機關職務執行之信賴，嚴重破壞國家機關公權力行
      使之威信，加深告訴人等及民眾對社會之不信任感，所為
      實應予嚴懲；惟念其等坦認犯行之犯後態度，兼衡被告庚○○自述其高職肄業之智識程、案發時從事廚師職務、目前
      因疫情及案件一直開庭已經離職、未婚無子女、與家人同
      住、經濟狀況勉持；被告丙○○自述其國中畢業之智識程度
      、案發時與友人合資開精品店、已婚、無子女、與母親同
      住、經濟狀況清寒；被告己○○自述其高中畢業之智識程度
      、案發時從事物流倉管人員職務、離婚、有1名未成年子
      女與前妻共同監護、目前由其母親協助照顧、執行前與家
      人同住、經濟狀況普通（見本院110訴444卷第400頁、第4
      25頁、第439頁）暨其等犯罪之動機、目的、手段、素行
      、於本案所擔任之犯罪角色、參與程度、迄未能告訴人等
      達成和解及告訴人丁○○、告訴代理人及檢察官之意見（見
      本院110訴444卷第360頁、第426頁、第440頁）等一切情
      狀，分別量處如主文所示之刑。
三、沒收之說明：
（一）按按供犯罪所用、犯罪預備之物或犯罪所生之物，屬於犯
      罪行為人者，得沒收之；犯罪所得，屬於犯罪行為人者，
      沒收之。但有特別規定者，依其規定。前2項之沒收，於
      全部或一部不能沒收或不宜執行沒收時，追徵其價額。刑
      法第38條第2項前段、第38條之1第1項、第3項定有明文。
      次按，共同犯罪行為人之組織分工及不法所得，未必相同
      ，彼此間犯罪所得之分配懸殊，其分配較少甚或未受分配
      之人，如仍應就全部犯罪所得負連帶沒收之責，超過其個
      人所得之剝奪，無異代替其他犯罪參與者承擔刑罰，顯失
      公平，因共犯連帶沒收與罪刑相當原則相齟齬，故共同犯
      罪，所得之物之沒收，應就各人分得之數為之，亦即沒收
      或追徵應就各人所實際分得者為之（最高法院104年第13
      次及第14次刑庭會議決議㈠參照）。　　
（二）扣案IPHONE 6手機1支、IPHONE 11手機1支，為被告庚○○
      所有且供為本案犯罪所用，業經被告庚○○於本院準備程序
      時供陳在卷（見本院110訴444卷第393頁），爰依刑法第3
      8條第2項前段之規定宣告沒收。另扣案IPHONE 11手機1支
      ，雖為被告丙○○所有，惟無證據證明該手機曾供本案犯罪
      所用（見本院110訴444卷第249頁），爰不予宣告沒收。
（三）被告庚○○於被告己○○每次取款時可分得3,000元、於同案
      被告乙○○每次取款時可分得2,000元作為報酬；被告己○○
      於本案每次取款可分得700元作為報酬；被告丙○○於本案
      取得詐騙款項百分之1.5作為報酬，業據被告己○○、庚○○
      、同案被告乙○○於本院準備程序時、被告丙○○於本院訊問
      及準備程序時供承在卷（見本院110年度聲羈字第16號卷
      第15頁、本院110訴444卷第149至150頁、第248頁)，換算
      被告庚○○之犯罪所得應為2萬元【計算式：（3,000元×2次
      己○○取款）＋（2,000元×1次乙○○取款）+（2,000元×6次乙○○至ATM提款）＝6,000元＋2,000元＋1萬2,000元＝2萬元】；
      被告己○○之犯罪所得應為1,400元【計算式：700元×2＝1,4
      00元】；被告丙○○之犯罪所得應為4萬5,615元【計算式：
      （〈46萬元乙○○取款＋162萬6,000元乙○○至ATM提款〉+〈58萬
      元＋37萬5000元＝95萬5,000元己○○取款〉）×0.015＝4萬5,61
      5元】，均屬本案之犯罪所得，雖未扣案，仍應依刑法第3
      8條之1第1項規定宣告沒收，並依同條第3項規定，諭知於
      全部或一部不能沒收或不宜執行沒收時，追徵其價額。
據上論斷，應依刑事訴訟法第273條之1第1項、第299條第1項前
段，組織犯罪防制條例第3條第1項後段，刑法第11條前段、第28
條、第339條之4第1項第1款、第2款、第55條、第51條第5款、第
38條第2項前段、第38條之1第1項前段、第3項，刑法施行法第1
條之1第1項，判決如主文。
本案經檢察官許大偉提起公訴及追加起訴，檢察官黃嘉慧到庭執
行職務。
中　　華　　民　　國　　111 　年　　6 　　月　　29　　日
                  刑事第六庭    法  官        蔡玉琪
以上正本證明與原本無異。
如不服本判決應於收受本判決後20日內向本院提出上訴書狀，上
訴書狀應敘述具體理由。上訴書狀未敘述上訴理由者，應於上訴
期間屆滿後20日內補提理由書狀於本院(均須按他造當事人之人
數附繕本 )「切勿逕送上級法院」。 
中　　華　　民　　國　　111 　年　　6 　　月　　29　　日
                                書記官        李念純
附錄本案論罪科刑法條：
組織犯罪防制條例第3條第1項：
發起、主持、操縱或指揮犯罪組織者，處3年以上10年以下有期
徒刑，得併科新臺幣1億元以下罰金；參與者，處6月以上5年以
下有期徒刑，得併科新臺幣1千萬元以下罰金。但參與情節輕微
者，得減輕或免除其刑。
刑法第339條之4第1項第1、2款：
犯第339條詐欺罪而有下列情形之一者，處1年以上7年以下有期
徒刑，得併科1百萬元以下罰金：　　　　　
冒用政府機關或公務員名義犯之。
三人以上共同犯之。 　　　　　　　　　　　
附表（時間：民國、幣別：新臺幣）：
編號 被害人 詐欺方式 交付時間、地點及物品 罪名及宣告刑  ㈠ 戊○○ 甲○○ 於109年12月15日12時6分許，撥打電話予戊○○，以假檢警真詐財之手法進行電話詐騙，致被害人戊○○陷於錯誤，依其指示交付款項及物品。 ⑴109年12月15日14時7分許，在新竹縣○○鎮○○街00號附近，依其指示將現金46萬元、提款卡3張（郵局帳號00000000000000、永豐銀行帳號00000000000000、台灣企業銀行帳號00000000000）當面交付予乙○○。 ⑵於109年12月18日16時8分許，在新竹縣○○鎮○○街00號附近，將現金115萬元以及其夫甲○○所有之提款卡3張（台灣土地銀行帳號000000000000、關西農會帳號00000000000000、關西郵局帳號00000000000000）當面交付予一名詐騙集團成年男子。 ★交付之帳戶存款已遭詐欺集團成員提領共計344萬1,869元（同案被告乙○○則分別於109年12月15、16、17、20、21、22日至ATM提款共162萬6,000元，見110偵3508卷第28至29頁、第32至35頁），與先前交付之款項合計遭詐騙505萬1,869元。 丙○○犯三人以上共同冒用公務員名義詐欺取財罪，處有期徒刑壹年參月。 庚○○犯三人以上共同冒用公務員名義詐欺取財罪，處有期徒刑壹年參月。 己○○犯三人以上共同冒用公務員名義詐欺取財罪，處有期徒刑壹年。  ㈡ 丁○○ 於109年10月15日某時許，撥打電話予丁○○，以假檢警真詐財之手法進行電話詐騙，致被害人丁○○陷於錯誤，依其指示交付款項。  ⑴109年10月29日14時22分許，在新竹縣○○鄉○○街00號新豐山崎郵局前，將現金60萬元當面交付予一名詐騙集團成年男子。 ⑵109年10月30日14時12分許，在新竹縣○○鄉○○街00號旁停車場內，將現金50萬元當面交付予一名詐騙集團成年男子。 ⑶109年11月3日11時19分許，在新竹縣○○鄉○○街00號前，將現金42萬元當面交付予一名詐騙集團成年男子。 ⑷109年11月17日14時10分許，在新竹縣○○鄉○○街00號前，依其指示將現金80萬元當面交付予一名詐騙集團成年男子。 ⑸109年11月19日10時10分許，在新竹縣○○鄉○○街00號前，依其指示將現金58萬元當面交付予己○○。 ★合計遭詐騙290萬元。 庚○○犯三人以上共同冒用公務員名義詐欺取財罪，處有期徒刑壹年參月。 己○○犯三人以上共同冒用公務員名義詐欺取財罪，處有期徒刑壹年。  ㈢ 周宜偉 於109年11月9日9時30分許，撥打電話予周宜偉，以假檢警真詐財之手法進行電話詐騙，致被害人周宜偉陷於錯誤，依其指示交付款項。 109年11月9日13時30分許，在臺北市大安區仁愛路三段與濟南路路口附近，將現金37萬5,000元當面交付予己○○。 丙○○犯三人以上共同冒用公務員名義詐欺取財罪，處有期徒刑壹年參月。 庚○○犯三人以上共同冒用公務員名義詐欺取財罪，處有期徒刑壹年貳月。 己○○犯三人以上共同冒用公務員名義詐欺取財罪，處有期徒刑壹年。